【裁判字號】    97,易,188
【裁判日期】    970731
【裁判案由】    詐欺
【裁判全文】
臺灣屏東地方法院刑事判決               97年度易字第188號
公  訴  人  臺灣屏東地方法院檢察署檢察官
被      告  乙○○
指定辯護人  本院公設辯護人甲○○
上列被告因詐欺案件，經檢察官提起公訴（96年度偵緝字第457
號），本院判決如下：
    主  文
乙○○幫助意圖為自己不法之所有，以詐術使人將本人之物交付
，處有期徒刑拾月，如易科罰金，以新台幣壹仟元折算壹日。減
為有期徒刑伍月，如易科罰金，以新台幣壹仟元折算壹日。
    事  實
一、乙○○預見將自己名義之金融帳戶物件提供予他人任意流通
    、使用，該等帳戶可能會被人利用作為取得因該他人自己詐
    欺犯罪所得財物或財產上利益之用，而得幫助他人實施詐欺
    犯罪易於遂行之情形下，竟基於幫助他人實施詐欺犯罪之不
    確定犯意，於民國95年7 月20日起至同年8 月11日前之某日
    某時，在不詳地點，將其向第一商業銀行股份有限公司（下
    稱第一銀行）潮州分行開設之帳號00000000000號帳戶之存
    摺及提款卡、密碼等物件，交付某不詳姓名年籍之人，該不
    詳姓名籍之人又轉交所屬詐騙集團使用，該詐騙集團之成員
    旋基於共同意圖為自己不法所有之犯意聯絡，於95年8 月11
    日某時，以電話聯絡劉程美蘭，並向劉程美蘭謊稱：其為臺
    灣台北地方法院檢察署檢察官，因劉程美蘭未出庭，故要求
    其至臺灣土地銀行辦理電話語音轉帳功能，致劉程美蘭不疑
    有他，陷於錯誤，依指示至臺灣土地銀行板橋分行辦理電話
    語音轉帳功能並設定乙○○上開帳戶為約定轉入帳戶，致該
    詐騙集團成員於同日以電話語音自上開劉程美蘭帳戶轉帳轉
    出2 筆總金額計為新台幣（下同）37,540元之款項轉匯入前
    開乙○○上開帳戶，並隨即由該詐騙集團成員將該帳戶內之
    匯款提領一空。嗣因被害人劉程美蘭察覺受騙，而報警處理
    始悉上情。
二、案經屏東縣警察局潮州分局移請臺灣屏東地方法院檢察署檢
    察官偵查起訴。
    理  由
壹、程序方面
一、按刑事訴訟法第159 條之4 規定，除前三條之情形外，下列
    文書亦得為證據：「一除顯有不可信之情況外，公務員職務
    上製作之紀錄文書、證明文書。二除顯有不可信之情況外，
    從事業務之人於業務上或通常業務過程所須製作之紀錄文書
    、證明文書。三除前二款之情形外，其他於可信之特別情況
    下所製作之文書。」此係因公務員職務上製作之紀錄文書或
    證明文書，係公務員依職權所為，與其責任、信譽攸關，若
    有錯誤、虛偽，公務員可能因此擔負刑事及行政責任，且該
    等文書經常處於可能受公開檢查之狀態，其正確性及真實之
    保障極高；另從事業務之人在業務上或通常業務過程製作之
    上開文書，因係於通常業務上不間斷而規律之記載，一般均
    有會計等人員校對，記錄時亦無預見日後將作為證據之偽造
    動機，其虛偽之可能性較小，且如讓製作者以口頭方式在法
    庭上再重述過去之事實或數據，實際上有其困難，二者具有
    一定程度之不可代替性，是除非有顯不可信之情況外，上開
    公務文書或業務文書應均具有證據能力；又與上開公務文書
    或業務文書同具有可信性之官方公報、統計表、體育紀錄、
    學術論文及家譜等文書，除非均有顯不可信之情況外，基於
    同一理由，亦應具有證據能力。本件被害人劉程美蘭轉帳交
    易明細表單據（金融機構交易明細表單）、語音電話銀行申
    請書暨約定書、被告上開帳戶之開戶資料（包括印鑑卡）、
    歷史交易明細、財團法人金融聯合徵信中心信用卡戶基本資
    訊彙總，均係金融機構經營業務關於交易紀錄之紀錄文書，
    或設立帳戶之證明文書，或財團法人金融聯合徵信中心關於
    信用卡資訊之整理，均係從事業務之人於業務上或通常業務
    過程所須製作之文書，經查亦無顯不可信之情況，上開文書
    應具有證據能力。另安泰醫療社團法人安泰醫院、財團法人
    台灣省私立高雄仁愛之家附設慈惠醫院、財團法人迦樂醫院
    出具之病歷，係專業醫師所開具，上開醫院亦均係具規模之
    醫院，有其規模，既係由專業醫師製作病歷，應認係在可信
    之特別情況下所為，具有高度之信用性，依同法第159 條之
    4 第3 款之規定，亦得作為證據。
二、本件卷存屏安醫院精神鑑定報告，係被告以外之人於審判外
    之書面陳述，依刑事訴訟法第159 條第1 項之規定，屬於傳
    聞證據，惟於立法理由明確說明，該條所謂「除法律有規定
    者」外，尚包括同法第159 條之1 至159 條之5 及第206 條
    等規定。本件鑑定係經受命法官囑託機關、團體所為之鑑定
    ，所鑑定之結果，鑑定人依刑事訴訟法第206 條所出具之鑑
    定報告，係刑事訴訟法第159 條第1 項所指例外規定，有證
    據能力。
三、按被告以外之人於審判外之言詞或書面陳述，除法律有規定
    者外，不得作為證據；又被告以外之人於審判外之陳述，雖
    不符前4 條之規定，而經當事人於審判程序同意作為證據，
    法院審酌該言詞陳述或書面陳述作成時之情況，認為適當者
    ，亦得為證據。當事人、代理人或辯護人於法院調查證據時
    ，知有第159 條第1 項不得為證據之情形，而未於言詞辯論
    終結前聲明異議者，視為有前項之同意，刑事訴訟法第159
    條第1 項、第159 條之5 分別定有明文。被告於本院準備程
    序中表示對於證據能力無意見（見本院卷第40頁97年4 月23
    日準備程序筆錄），且於本院言詞辯論終結前均未就其證據
    能力聲明異議，依前開刑事訴訟法第159 條之5 第2 項之規
    定，被害人劉程美蘭於警詢中之證述、受理刑事案件報案三
    聯單、臺北縣政府警察局板橋分局後埔派出所受理詐騙帳戶
    通報警示、詐騙電話斷話簡便格式表、內政部警政署反詐騙
    案件紀錄表、臺北縣政府警察局板橋分局受理各類案件紀錄
    、第一銀行潮州分行96年11月14日一潮字第249 號函、第一
    銀行潮州分行96年12月13日一潮字第274 號函、安泰醫療社
    團法人安泰醫院97年5 月6 日97東安醫字第294 號函、財團
    法人台灣省私立高雄仁愛之家附設慈惠醫院97年5 月8 日97
    附慈精字第0971427 號函、財團法人迦樂醫院97年5 月6 日
    97 迦 字第97054 號函等，亦有證據能力，合先敘明。
貳、實體方面
一、訊據被告矢口否認有何幫助詐欺取財之未必故意，辯稱：上
    開第一銀行之帳戶係於2 、3 年前置放後面口袋騎腳踏車時
    遺失，且伊根本無申請第一銀行上開帳戶之提款卡云云。辯
    護人則以被告罹患精神分裂症，應屬精神耗弱之人，應依刑
    法第19條第2 項規定酌減其刑等語為其辯護。惟查：
  (一)上開第一銀行之帳戶，係被告本人申請之事實，為被告自承
    在卷，並有第一商業銀行活期儲蓄存款印鑑卡1 份附卷為證
    。被害人劉程美蘭遭不詳人士以上揭所示之方法詐騙，並將
    共計37,540元之金額轉帳至被告名義之上揭帳戶內之事實，
    亦為被害人劉程美蘭於警詢中證述甚詳，並有被害人劉程美
    蘭轉帳交易明細表單據（金融機構交易明細表單）、語音電
    話銀行申請書暨約定書、被告上開第一銀行帳戶未登褶帳項
    查詢清單各1 份在卷可資佐證。是被告開設之上揭第一銀行
    帳戶確遭不詳犯罪集團供以誘騙被害人劉程美蘭轉匯入金錢
    使用無訛。
  (二)被告雖辯稱伊係將上開第一銀行之帳戶於2 、3 年前置放後
    面口袋騎腳踏車時遺失，然參之被告於偵訊中陳稱：「從開
    戶之後，存了20幾次錢，... 之前存的錢是去公司上班賺的
    。」（見96年偵緝字第457 號卷第14頁96年11月7 日偵訊筆
    錄）等語，顯然有使用之必要性，惟上開物品遭遺失後，被
    告竟未曾有報警處理或向銀行為掛失止付、重新補發帳戶等
    程序，顯然亦與常情不符。再者，被告對於上開帳戶遺失之
    辯解，先於警詢時供稱不知遺失地點云云（見警卷第5 頁）
    ，於偵訊時卻反能供稱「遺失地點大概在潮州」；經檢察官
    追問後，其又能明確供稱係「騎乘腳踏車時，放在後面口袋
    遺失」；但在檢察官略加質疑後，又改稱「是潮州分局警察
    跟我講，我才知道是遺失」（見96年偵緝字第457 號卷第13
    至第14頁96年11月7 日偵訊筆錄）。姑且不論其前後之答覆
    與一般說謊之人的反應完全一致，僅就回答之內容觀之，已
    明顯可知前後矛盾，由此足認其辯稱遺失一節顯屬不實。
  (三)又查，被告雖辯稱上開帳戶並未申辦提款卡，但被告上開第
    一銀行之帳戶確有申辦提款卡一情，業經第一銀行潮州分行
    之函覆明確，此有第一銀行潮州分行96年11月14日一潮字第
    249 號函附卷可證（見96年偵緝字第457 號卷第19頁），足
    證其辯詞可信性已確有可議；另被告於本院準備程序時亦辯
    稱其本身有開公司，有很多金融機構帳戶、現金卡及個人票
    使用，不可能會賣帳戶破壞自己之信用云云。惟查其信用卡
    資料，被告於95年8 月25日有2 張信用卡因消費款項未繳而
    遭強制停卡，此有財團法人金融聯合徵信中心信用卡戶基本
    資訊彙總1 紙附卷可證（見本院卷第48至第49頁），該時間
    與被告將其第一商業銀行潮州分行所申辦之存摺、提款卡（
    含密碼）及印章等物提供予某不詳成年人使用之時間相近，
    更足見被告當時經濟狀況不佳，確有出賣自己帳戶以得金錢
    花用之可能。且倘被告所述不可能販賣帳戶破壞自己信用之
    辯解為真，則其亦不可能放任信用卡消費款項未繳來破壞自
    己之信用，足見被告上開所辯均為卸責之詞，不足採信。
  (四)再查，被告於94年11月24日向第一銀行潮州分行開立此帳戶
    後，帳戶內之餘額在95年7 月20日之前，均能維持在近千元
    以上，且存入之款項並無同日提領一空之情形，直至95年7
    月20日因帳戶內尚有999 元，被告以臨櫃存款之方式存入1,
    100 元後，即於同日以提款卡提領2,000 元之整數，之後直
    至95年8 月11日始有被害人劉程美蘭受騙匯入30,050元及7,
    490 元二筆金額，並於同日由不詳人士以提款卡提領一空之
    情形，此有被告上開帳戶之開戶資料、歷史交易明細、第一
    銀行潮州分行96年12月13日一潮字第274 號函附存摺類存款
    存款憑條等附卷可證（見96年偵緝字第457 號卷第20至第21
    頁、第29至第30頁）。足見被告係將自己帳戶內之金額於95
    年7月20日先行處理完畢後，再行提供他人使用。
  (五)況自詐騙集團之角度審酌，渠等既知利用他人之帳戶掩飾犯
    罪所得，當知社會上一般正常之人如帳戶存摺、提款卡、印
    鑑遭竊或遺失，為防止拾得或竊得之人盜領其存款或做為不
    法使用而徒增訟累，必於發現後立即報警或向金融機構辦理
    掛失止付，在此情形下，如仍以該帳戶作為犯罪工具，則在
    渠等向他人詐騙，並誘使被害人將款項匯入該帳戶後，極有
    可能遭帳戶所有人自行提領或掛失止付而無法提領，則渠等
    大費周章從事於犯罪之行為，甘冒犯罪後遭追訴、處罰之風
    險，卻只能平白無故替原帳戶所有人匯入金錢，而無法得償
    犯罪之目的，是以犯罪集團若非確定該帳戶所有人不會報警
    、掛失止付或自行提領帳戶內金額，以確定渠等能自由使用
    該帳戶提款、轉帳，當不至於以該帳戶從事犯罪。再衡以本
    件被害人劉程美蘭於95年8 月11日匯入金錢至被告上開第一
    銀行之帳戶後，隨即於當日即遭領取一空，此有被害人劉程
    美蘭轉帳交易明細表單據（金融機構交易明細表單）、語音
    電話銀行申請書暨約定書、被告上開第一銀行帳戶未登褶帳
    項查詢清單各1 份附卷可證（見警卷第7 至第9 頁），更足
    見該詐騙集團，於向被害人詐騙時，確有把握該帳戶不會被
    帳戶所有人掛失止付，而此等確信，在該帳戶係拾得、竊得
    或其他未經同意而使用他人帳戶之情形，實無發生之可能。
  (六)復衡提領金融帳戶內任何款項，必須輸入或填載開戶時所設
    定密碼，以確認提款者係屬本人，或經本人授權為之，如未
    經本人告知，他人當無從得知密碼為何，遑論以之作為詐騙
    手法之人頭帳戶，此亦為吾人依一般生活認知所易於體察之
    常識，如非被告提供密碼予詐欺集團，則其何能即刻提領金
    額一空？顯見被告上開第一銀行之帳戶語音系統之相關密碼
    應係被告告知他人無訛，否則應無是理。
  (七)按刑法第19條第1 、2 項乃規定「行為時因精神障礙或其他
    心智缺陷，致不能辨識其行為違法或欠缺依其辨識而行為之
    能力者（心神喪失），不罰」、「行為時因前項之原因，致
    其辨識行為違法或依其辨識而行為之能力，顯著減低者（精
    神耗弱），得減輕其刑」。析言之，關於責任能力之內涵，
    依當前刑法理論，咸認包含行為人辨識其行為違法之能力以
    及依其辨識而行為之能力。至責任能力有無之判斷標準，多
    認以生理學及心理學之混合立法體例為優。易言之，區分其
    生理原因與心理結果二者，則就生理原因部分，實務即可依
    醫學專家之鑑定結果為據，而由法官就心理結果部分，判斷
    行為人於行為時，究屬無責任能力或限制責任能力與否。在
    生理原因部分，以有無精神障礙或其他心智缺陷為準；在心
    理結果部分，則以行為人之辨識其行為違法，或依其辨識而
    行為之能力，是否屬不能、欠缺或顯著減低為斷。行為人不
    能辨識其行為違法之能力或辨識之能力顯著減低之情形，例
    如，重度智障者，對於殺人行為完全無法明瞭或難以明瞭其
    係法所禁止；行為人依其辨識違法而行為之能力欠缺或顯著
    減低之情形，例如，患有被害妄想症之行為人，雖知殺人為
    法所不許，但因被害妄想，而無法控制或難以控制而殺害被
    害人，業據刑法第19條修正理由闡示甚詳。查本件被告精神
    狀況經送屏安醫院鑑定結果，認目前被告可能因妄想等正性
    症狀較為弱化而受殘餘症狀的干擾中。除了精神分裂症的殘
    餘症狀干擾外，被告對於侵害他人權益的行為不以為意，並
    非性格上的違常，而應是受其較異常的思考形式之影響，在
    正常事理的判斷上異於一般人。綜合上述所有資料研判，被
    告是明確有精神疾病之個案，診斷上應為慢性精神分裂症，
    可能是原發精神性分裂病，也可能是使用安非他命多年之後
    的毒品傷及腦部所誘發，此有屏安醫院97年6 月26日屏安醫
    字第0970180 號函檢送精神鑑定報告可按（本院卷第62至第
    66頁）；惟參諸被告於案發後第一次警詢，即能即刻於警察
    詢及帳戶內為何有被害人匯款金額時，辯稱上開帳戶遭遺失
    （見警卷第5 頁），於偵訊時亦能供稱「遺失地點大概在潮
    州」；經檢察官追問後，其又能明確供稱係「騎乘腳踏車時
    ，放在後面口袋遺失」；但在檢察官略加質疑後，又改稱「
    是潮州分局警察跟我講，我才知道是遺失」（見96年偵緝字
    第457 號卷第13至第14頁96年11月7 日偵訊筆錄）。足見其
    對於檢警所詢問題均能切題回答，甚至對於對其不利之部分
    尚知道清楚否認並加以辯解；且於本院準備程序中亦能辯稱
    其本身有開公司，有很多金融機構帳戶、現金卡及個人票使
    用，不可能會賣帳戶破壞自己之信用、密碼寫在簿子裡等尚
    合於邏輯之辯解（見本院卷第39頁背面），堪認被告對於外
    界事務尚非全然缺乏知覺理會及判斷作用、而無自由決定意
    思之能力，或具有判斷能力較諸普通人之平均程度顯然減退
    之情事，揆諸前揭說明，尚難認定其犯罪行為當時之精神狀
    態應當仍在精神分裂症影響之下，自不得逕引刑法第19條規
    定憑為減刑依據，從而辯護人此部分辯護意旨，於法尚非有
    據。
  (八)綜上所述，被告前開所辯，係屬卸責之詞，不足採信。本件
    事證明確，被告幫助詐欺取財之犯罪事實，堪以認定。
二、論罪科刑：
  (一)按刑法上之幫助犯，係對於犯罪與正犯有共同之認識，而以
    幫助之意思，對於正犯資以助力，而未參與實施犯罪之行為
    者而言（最高法院75年度台上字第1509號、88年度台上字第
    1270號判決亦同此意旨）。是以，如未參與實施犯罪構成要
    件之行為，且係出於幫助之意思提供助力，即屬幫助犯，而
    非共同正犯。本件被告基於幫助之犯意，提供存款帳戶存摺
    、提款卡等物予詐騙集團，並供詐騙被害人使用，僅係參與
    犯罪構成要件以外之行為，在無證據證明被告係以正犯而非
    以幫助犯之犯意參與或被告有參與詐騙被害人或領取被害人
    匯入之款項等詐欺取財之犯罪構成要件之行為之情形下，應
    認其所為係幫助犯而非正犯之行為。核被告所為，係犯刑法
    第30條第1 項前段、刑法第339 條第1 項之幫助詐欺取財罪
    。被告幫助他人犯詐欺取財罪，為從犯，應依刑法第30條第
    2 項之規定，按正犯之刑減輕之。（另上開詐欺集團內之成
    員，就上開詐欺取財犯行間，均有犯意聯絡及行為分擔，均
    為共同正犯。惟因幫助係從犯，係從屬於正犯而成立，刑法
    上既無「共同幫助」之情，當亦無「幫助共同」之可言，故
    主文無須為「幫助共同」之諭知（參酌司法院70年10月28日
     (70) 廳刑一字第1104號刑事法律問題研究之研究意見），
    附此敘明。）
  (二)爰審酌被告提供帳戶存摺等予詐欺集團，作為向社會大眾詐
    騙之工具，使行詐之人得以利用其之帳戶作為犯罪之用，增
    加被害人尋求救濟之困難，且造成檢警機關難以追查重大犯
    罪之實際行為人，且犯後一再飾詞矯飾犯行，全無悔意之態
    度；然其提供之帳戶，犯罪所生危害僅造成被害人37,540元
    之金錢損失，並非甚鉅，且其前無任何刑案紀錄，素行尚可
    等一切情狀，量處如主文所示之刑。又按本條例施行前，經
    通緝而未於中華民國96年12月31日以前自動歸案接受偵查、
    審判或執行者，不得依本條例減刑，中華民國九十六年罪犯
    減刑條例第5 條定有明文；查本件被告雖前經臺灣屏東地方
    法院檢察署檢察官依法傳喚、拘提未到，然係經臺灣屏東地
    方法院檢察署檢察官於96年7 月27日以屏檢光偵日緝字第68
    5 號通緝書發佈通緝，有上開通緝書1 份在卷可稽，是被告
    係於中華民國九十六年罪犯減刑條例施行後經通緝，自不受
    該條規定不得減刑之限制，又被告之犯罪時間在96年4 月24
    日以前，所犯符合中華民國九十六年罪犯減刑條例第2 條第
    1 項第3 款所定之減刑條件，應依該規定減其刑期為二分之
    一，並諭知易科罰金之折算標準，以資懲儆。
  (三)被告提供予詐欺集團之上開帳戶存摺、提款卡等物件，均非
    屬被告本件犯罪義務沒收之物，且皆未扣案，復無證據足證
    該等物件現尚未滅失，再者，依現今一般金融機構之約定，
    金融機構所發給之存摺、金融卡原則上約定屬金融機構所有
    ，況被告既係將該等物件交付予他人，縱使認該等物件皆原
    為被告所有，被告亦已處分轉讓予他人（被告與該他人間無
    共同正犯關係），該等物件是否仍屬被告所有，亦有疑問，
    斟酌上開帳戶業經相關機構列為犯罪帳戶，已無再為人利用
    之虞，相關物件亦已屬無用之物，為免日後執行之困擾，爰
    不予宣告沒收。
據上論斷，應依刑事訴訟法第299 條第1 項前段，刑法第30條第
1 項、第2 項、第339 條第1 項、第41條第1 項前段，刑法施行
法第1 條之1 ，中華民國九十六年罪犯減刑條例第2 條第1 項第
3 款、第7 條、第9 條，判決如主文。
中    華    民    國    97    年    7     月    31    日
                  刑事第一庭    審判長法  官潘正屏
                                      法  官許蓓雯
                                      法  官羅培毓
以上正本證明與原本無異。
如不服本判決應於收受本判決送達後十日內向本院提出上訴書狀，
其未敘述上訴理由者，並得於提起上訴後十日內向本院補提理由
書狀（均須按他造當事人之人數附繕本）「切勿逕送上級法院」
中    華    民    國    97    年    7     月    31    日
                                書記官  呂坤宗
附錄本案所犯法條全文：
中華民國刑法第339條
（普通詐欺罪）
意圖為自己或第三人不法之所有，以詐術使人將本人或第三人之
物交付者，處5 年以下有期徒刑、拘役或科或併科1 千元以下罰
金。


司法院資訊處製作；財團法人民間司法改革基金會備份。
